臺北高等行政法院判決　　　　　　　　　　　　　　　　九十三年度簡字第八○號
　　原　　　告　甲○○
　　被　　　告　財政部臺灣省北區國稅局
　　代　表　人　林吉昌（局長）
　　送達代收人　乙○○
右當事人間因綜合所得稅事件，原告不服財政部中華民國九十二年十一月四日台財訴
字第○九二○○六一八八二號訴願決定，提起行政訴訟。本院判決如左：
　　主  文
原告之訴駁回。
訴訟費用由原告負擔。
　　事  實
一、事實概要：緣原告八十九年度綜合所得稅結算申報，列報扶養其他親屬外孫女：
    黃儀真、黃宜柔，外孫：劉宗翰，孫女：張之瑀、張中瑀等五人，因無扶養事實
    ，案經被告予以剔除免稅額計新臺幣（下同）三七○、○○○元。原告不服，就
    免稅額部分申請復查，未獲變更，提起訴願，亦遭決定駁回，遂提起本件行政訴
    訟。
二、兩造聲明：
　　(一)原告聲明：訴願決定及原處分（含復查決定）均撤銷，並命被告返還原告於九
                十二年十月六日補繳稅款半數計五萬三千一百二十九元。
　　(二)被告聲明：駁回原告之訴。
三、兩造之爭點：原告八十九年度綜合所得稅結算申報，列報扶養其他親屬外孫女：
    黃儀真、黃宜柔，外孫：劉宗翰，孫女：張之瑀、張中瑀等五人，是否符合所得
    稅法第十七條第一項第一款第四目所定得減除免稅額之要件？
　　(一)原告主張之理由：
    1.依所得稅法第十七條第一項第一款規定，申報免稅額之條件，有關受扶養的親
      屬，即在本條規定條件下，只要有扶養的事實，申報由誰扶養，可任由納稅人
      選擇，而財政部訴願決定曲解稅法規定，罔顧社會現實：
　　　(1)本件訴願決定謂：「．．．申報所得稅時接受扶養之人數減除免稅額，固須
　　　　以納稅義務人與受扶養人同居一家為要件．．．」試問家住鄉下的父老，兒
　　　　女均在外地就業，無法同居一家，由誰奉養？住在養老院、育幼院的老人、
　　　　幼兒由誰扶養？
　　　(2)本件訴願決定謂：「．．．惟家者，以永久共同生活之目的而同居為要件．
　　　　．．．」如果「家」之定義如此，那人剛被父母親生下時，矇矇瞳瞳，沒有
　　　　亦不會意思表示，也不知以永久共同生活之目的而與父母同居，與父母組成
　　　　一個「家」，不論其同意與否，其父母同意與否，父母親的家就是兒女的家
　　　　。而女兒終就要嫁人，如何與父母「永久」共同生活為目而組成一個「家」
　　　　？將來養老院、安養中心可能是多數老人的家，但不會有人「本永久共同生
　　　　活之目的」在老人院組成一個家吧？
　　　(3)財政部所謂「家」的定義，罔顧現代工商社會現實，不近情理難以服人，財
        政部為區區免稅額，曲解「家」之定義。
  　2.本件訴願決定以「未設同一戶籍」、「應先證明系爭受扶養者父母有因負擔扶
      養義務而不能維持自己生活之事實存在。本件訴願人就此事項並未提出證明」
      為由，武斷認定原告無扶養五孫子女之事實，不得列報扶養，顯屬違反稅法規
      定，剝奪原告權益。
  　　(1)因教養幼兒費用龐大，奶媽、奶粉、託嬰、幼稚園、安親班、才藝班等等費
        用驚人，原告為幫忙兒女，支付所有孫子（合內外孫）奶媽、奶粉及才藝班
        費用，此為眾人皆知之道理，還要村里長證明？有人認為養育幼兒不需這些
        費用嗎？既然需要這些費用由祖父支付或由父母支付，應由百姓決定，國家
        還要規定須由誰支付嗎？
　　　(2)本件訴願決定稱「申請人欲主張申報系爭扶養親屬免稅額時，應先證明系爭
　　　　受扶養者父母因有負擔扶養義務而不能維持自己生活之事實存在。」有曲解
　　　　稅法罔顧社會現實之嫌。所謂扶養者，在現今社會當不止只求溫飽而已，上
　　　　述之奶媽、奶粉、託嬰、幼稚園、安親班、才藝班等費用難道不包括在內？
　　　　原告所報孫子女之父母，當年合併所得均在一百至二百餘萬元，固有能力讓
　　　　其溫飽，但支付房屋貸款、在職進修等必要生活費用，兒女教養費用則常捉
　　　　襟見肘顯有不足。原告負擔少而薪水較兒女為優，幫助兒女扶養孫子女，也
　　　　違反稅法？
　　　(3)本件訴願決定提到司法院釋字第四一五號解釋：「申請人欲主張申報系爭扶
　　　　養親屬免稅額時，應先證明受扶養者本身父母有因負擔扶養義務而不能維持
　　　　自己生活之事實存在。」對於此項解釋令人難以接受及信服，因為未曾在申
　　　　報書說明看到此一規定。財政部提出一個極為少數人知悉的司法院解釋來否
　　　　定申請人之扶養事實，實在無法令人信服。
　　　(4)另本件訴願決定提到五位受扶養者之父母皆有所得且誠實申報，其中張青及
　　　　黃文澄夫婦所得與原告相當、稅率亦相當，其他如張維夫婦，劉子邦夫婦年
　　　　所得亦在百萬以上，稅率差距不大，若非有扶養事實為何不由該夫婦等申報
　　　　，還要大費週章，此為原告確有扶養孫子女之鐵證，何必苛求村里長之證明
　　　　（況村長係民選，常有派系選舉考量，公正性如何大家心知肚明）？
　　　(5)對於財政部以司法院之解釋來否決原告之要求，實在令人感到不平。如果訴
　　　　願決定之理由成立，那麼以後申報所得稅除了要熟讀稅法外，是不是還應該
　　　　熟讀司法院、考試院、內政部、大法官、稅捐處、國稅局之所有解釋？
　　3.綜上新陳，原告認為財政部之訴願決定不近情理，且有違稅法規定，請予撤銷
　　　，並將原告補繳稅款退回原告。
　　(二)被告主張之理由：
　　1.按「免稅額：納稅義務人按規定減除其本人、配偶及合於左列規定扶養親屬之
　　　免稅額．．．（四）納稅義務人其他親屬或家屬，合於民法第一千一百十四條
　　　第四款及第一千一百二十三條第三項之規定，未滿二十歲或滿六十歲以上無謀
　　　生能力，確係受納稅義務人扶養者。但受扶養者之父或母如屬第四條第一款及
　　　第二款之免稅所得者，不得列報減除。」為所得稅法第十七條第一項第一款第
　　　四目所明定。次按「父母對於未成年之子女，有保護及教養之權利義務。」、
　　　「左列親屬互負扶養之義務：一、直系血親相互間。二、夫妻之一方，與他方
　　　之父母同居者，其相互間。三、兄弟姊妹間相互間。四、家長家屬相互間。」
　　　、「負扶養義務者有數人時，應依左列順序定其履行義務之人：一、直系血親
　　　卑親屬。二、直系血親尊親屬。三、家長。四、兄弟姊妹。五、家屬。六、子
　　　婦、女婿。七、夫妻之父母。」、「因負擔扶養義務而不能維持自己生活者，
　　　免除其義務。」、「稱家者，謂以永久共同生活為目的而同居之親屬團體。」
　　　及「家置家長。同家之人，除家長外，均為家屬。雖非親屬而以永久共同生活
　　　為目的同居一家者，視為家屬。」分別為民法第一千零八十四條第二項、一千
　　　一百十四條、第一千一百十五條、第一千一百十八條前段、第一千一百二十二
　　　條及第一千一百二十三條所明定。又「所得稅法有關個人綜合所得稅『免稅額
　　　』之規定，其目的在以稅捐之優惠使納稅義務人對特定親屬或家屬盡其法定扶
　　　養義務。所得稅法第十七條第一項第一款第四目規定．．．得於申報所得稅時
　　　按受扶養之人數減除免稅額，固須以納稅義務人與受扶養人同居一家為要件，
　　　惟家者，以永久共同生活之目的而同居為要件，納稅義務人與受扶養人是否為
　　　家長家屬，取決於其有無共同生活之客觀事實，不應以是否登記同一戶籍為唯
　　　一認定標準．．．」復為司法院釋字第四一五號解釋所釋示。
　　2.本件原告八十九年度綜合所得稅結算申報，列報扶養其他親屬外孫女：黃儀真
　　　、黃宜柔，外孫：劉宗翰，孫女：張之瑀、張中瑀等五人因無扶養事實，案經
　　　被告予以剔除免稅額計新台幣三七○、○○○元，另列舉扣除額經剔除其他親
　　　屬黃儀真等五人保險費後，因不足標準扣除額，改按標準扣除額六七、○○○
　　　元認列，核定其綜合所得總額為二、二二○、三四五元，淨額為一、七九八、
　　　五八五元，補徵稅額一○四、二六四元，經核並無不符，原核定請予維持。
　　3.又按前揭司法院釋字第四一五號解釋，申報所得稅時列報扶養其他親屬者，除
　　　確係受納稅義務人扶養外，尚須符合民法第一千一百十四條第四款及第一千一
　　　百二十三條第三項之規定，即已具備家長家屬關係為要件。所謂家，民法上係
　　　採實質要件主義，以永久共同生活為目的而同居一家為其認定標準。本件據戶
　　　籍資料查悉，系爭受扶養其他親屬五人，其戶籍分別為臺北縣汐止鎮、土城市
　　　、臺北市，核與原告申報之戶籍「臺北縣板橋市○○里○鄰○○○路○段三○
　　　一巷二七號」不同，核與首揭規定不符。
　　4.另所得稅法有關個人綜合所得稅『免稅額』之規定，其目的在以稅捐之優惠使
　　　納稅義務人對特定親屬或家屬盡其法定扶養義務，業經首揭司法院釋字第四一
　　　五號解釋闡明在案。原告欲主張申報系爭扶養親屬免稅額時，應先證明系爭受
　　　扶養者本身父母有因負擔扶養義務而不能維持自己生活之事實存在。本件原告
　　　就此項事實之存在仍未提出證明，且經查所申報受扶養者黃儀真、黃宜柔、劉
　　　宗翰、張之瑀、張中瑀等五人之父母黃文澄、張青；劉子邦、張寧；張維、程
　　　美智等夫婦當年度綜合所得總額分別高達二、○二四、八九四元；一、一四三
　　　、七二○元；一、三八一、二二七元，其中均含薪資、營利、利息所得，顯難
　　　認該五人有由原告扶養之正當理由，核其主張，自難採據，是被告據以否准原
　　　告列報扶養，並剔除列舉扣除額該五人之保險費，並無違誤，原核定請予維持
　　　。
　　理  由
一、本件原告申報八十九年度綜合所得稅時，其自行申報之所得額，經被告審查後認
    應補徵稅額一○四、二六四元，金額在二十萬元以下。而司法院曾依行政訴訟法
    第二百二十九條第二項之規定，將行政訴訟法第二百二十九條第一項之簡易案件
    金額（價額）提高為二十萬元，並自九十三年一月一日起施行。故本案應認合於
    行政訴訟法第二百二十九條第一項第一款關於稅捐課徵事件涉訟，所核課之稅額
    在新臺幣二十萬元以下而涉者，應依簡易訴訟程序進行之，先予明。
二、本件原告八十九年度綜合所得稅結算申報，列報扶養其他親屬外孫女：黃儀真、
    黃宜柔，外孫：劉宗翰，孫女：張之瑀、張中瑀等五人，案經被告審查認無扶養
    事實，予以剔除免稅額計三七○、○○○元，並補徵稅額一○四、二六四元（加
    計利息一、九九三元，計一○六、二五七元），原告不服，就免稅額部分申請復
    查，未獲變更，提起訴願，亦遭決定駁回等情，有綜合所得稅結算申報書、核定
    通知書、所得稅核定稅額繳款書、審查結果增減金額變更比較表、復查決定書、
    訴願決定書等附卷可稽，堪認屬實。
三、原告不服訴願決定，提起本件行政訴訟，起訴意旨略以：依所得稅法第十七條第
    一項第一款規定，申報免稅額之條件，有關受扶養的親屬，只要有扶養之事實，
    申報由誰扶養，可任由納稅人選擇，訴願決定曲解稅法規定，罔顧社會現實；引
    用司法院解釋來否決原告之要求，並以「未設同一戶籍」、「應先證明系爭受扶
    養者父母有因負擔扶養義務而不能維持自己生活之事實存在。本件訴願人就此事
    項並未提出證明」為由，武斷認定原告無扶養五名孫子女之事實，不得列報扶養
    ，顯屬違反稅法規定又不近情理，剝奪原告權益，均與法有違等情。
四、按「免稅額：納稅義務人按規定減除其本人、配偶及合於左列規定扶養親屬之免
    稅額．．．（四）納稅義務人其他親屬或家屬，合於民法第一千一百十四條第四
    款及第一千一百二十三條第三項之規定，未滿二十歲或滿六十歲以上無謀生能力
    ，確係受納稅義務人扶養者。但受扶養者之父或母如屬第四條第一款及第二款之
    免稅所得者，不得列報減除。」為行為時所得稅法第十七條第一項第一款第四目
    所明定。次按「父母對於未成年之子女，有保護及教養之權利義務。」、「左列
    親屬互負扶養之義務：一、直系血親相互間。二、夫妻之一方，與他方之父母同
    居者，其相互間。三、兄弟姊妹間相互間。四、家長家屬相互間。」、「負扶養
    義務者有數人時，應依左列順序定其履行義務之人：一、直系血親卑親屬。二、
    直系血親尊親屬。三、家長。四、兄弟姊妹。五、家屬。六、子婦、女婿。七、
    夫妻之父母。」、「因負擔扶養義務而不能維持自己生活者，免除其義務。」、
    「稱家者，謂以永久共同生活為目的而同居之親屬團體。」及「家置家長。同家
    之人，除家長外，均為家屬。雖非親屬而以永久共同生活為目的同居一家者，視
    為家屬。」分別為民法第一千零八十四條第二項、一千一百十四條、第一千一百
    十五條第一項、第一千一百十八條前段、第一千一百二十二條及第一千一百二十
    三條所明定。
五、次按「所得稅法有關個人綜合所得稅『免稅額』之規定，其目的在以稅捐之優惠
    使納稅義務人對特定親屬或家屬盡其法定扶養義務。所得稅法第十七條第一項第
    一款第四目規定．．．得於申報所得稅時按受扶養之人數減除免稅額，固須以納
    稅義務人與受扶養人同居一家為要件，惟家者，以永久共同生活之目的而同居為
    要件，納稅義務人與受扶養人是否為家長家屬，取決於其有無共同生活之客觀事
    實，不應以是否登記同一戶籍為唯一認定標準．．．」復為司法院大法官會議釋
    字第四一五號解釋所釋示在案。參照上揭第四一五號解釋，前揭行為時所得稅法
    第十七條第一項第一款第四目之規定，對綜合所得稅之納稅義務人「以其撫養特
    定人而享有免稅額優惠」係有一定範圍之限制，探究其規範意旨，乃是考慮到「
    納稅義務人對特定範圍之人負有法定扶養義務，照顧此等範圍之人的支出乃是納
    稅義務人日常生活中必然會有的法律上義務，此等負擔與納稅義務人維持自身生
    存之必要支出相同，均應自其收入中扣除，不得視為『課稅所得』。是援引所得
    稅法第十七條第一項第一款第四目減除免稅額，應符合如下要件：（一）、受撫
    養者必須確為納稅義務人之「親屬」或「家屬」。（二）、納稅義務人對上開「
    親屬」或「家屬」負有「法定扶養義務」（三）、受撫養者必須無謀生能力（四
    ）、受撫養者之年齡必須是「未滿二十歲」或「已滿六十歲」（五）、受撫養者
    必須有接受納稅義務人撫養之事實存在。
六、依民法第一千一百二十二條「稱家者，謂以永久共同生活為目的而同居之親屬團
    體。」規定觀之，多數人原則上必須有親屬關係，並基於「永久共同生活」之目
    的，才可能組成符合「家」定義之「同居親屬團體」。此等團體成員在組成或加
    入團體之際，原則上均存有「同居一處，永續生活在一起」之主觀意思存在（例
    外情況則為因出生而加入家之團體中，但隨著年齡增長，永續生活在同一團體之
    意思也會隨之產生）。故所謂「家」，民法係採實質要件主義，以永久共同生活
    為目的而同居一家為其認定標準。本件據卷附戶籍資料所示，系爭受扶養其他親
    屬五人，其戶籍分別為臺北縣汐止鎮、土城市、臺北市，核與原告申報之戶籍「
    臺北縣板橋市○○里○鄰○○○路○段三○一巷二七號」不同，且系爭受扶養親
    屬黃儀真、黃宜柔、劉宗翰、張之瑀、張中瑀等五人，分別係八十一年、八十六
    年、八十五年、八十七年、八十九年出生，於八十九年原告申報綜合所得稅時，
    均係尚未滿九歲之稚子，衡之社會一般日常經驗法則，其等五名稚子不可能脫離
    父母之日常生活照顧，而以「永久共同生活」之主觀意思加入原告擔任家長之「
    親屬團體」中，依上說明，自無從認定其等二人為原告所組「共同生活親屬團體
    」之家屬成員。
七、另揆諸前揭司法院釋字第四一五號解釋意旨所示，所得稅法有關個人綜合所得稅
    之「免稅額」規範功能，在使納稅義務人得對特定親屬或家屬盡其應應盡之「法
    定扶養義務」。苟應盡法定扶養義務之人不盡其法定扶養義務，必須負擔相關之
    民刑責任，此時若有第三人卻自願承擔該人之法定扶養義務時，法律亦不須加入
    介入，惟為避免不當之稅捐規避，此等自願承擔義務之人亦不得在所得稅法上享
    有扣除「免稅額」之稅捐優惠。且盡法定扶養義務之人是否已盡其法定扶養義務
    ，而自稱代他人履行法定扶養義務者是否已確實有踐履此項義務，均應按客觀具
    體事實認定之。本件原告所申報受扶養者黃儀真、黃宜柔、劉宗翰、張之瑀、張
    中瑀等五人之父母黃文澄、張青；劉子邦、張寧；張維、程美智等夫婦當年度綜
    合所得總額分別高達二、○二四、八九四元；一、一四三、七二○元；一、三八
    一、二二七元，其中均含薪資、營利、利息所得（參原處分卷八十九年度綜合所
    得稅各類所得資料清單），綜情以觀，顯難認該五名稚子有由原告扶養之正當理
    由與事實，原告亦非該五名稚子之「法定扶養義務人」。是原告上揭主張伊有扶
    養該五名稚子之正當理由，應得將之列為受扶養親屬而減除免稅額云云，容非可
    採。
八、綜上所述，原告八十九年度綜合所得稅結算申報，列報扶養其他親屬外孫女：黃
    儀真、黃宜柔，外孫：劉宗翰，孫女：張之瑀、張中瑀等五人，與行為時所得稅
    法第十七條第一項第一款第四目所定得減除免稅額之要件不合，被告據以否准原
    告列報該五名受扶養親屬，並剔除列舉扣除額該五人之保險費，並無違誤，復查
    及訴願決定遞予維持，亦無不合；原告訴請撤銷並請求命被告返還原告於九十二
    年十月六日補繳稅款半數五萬三千一百二十九元，為無理由，應予駁回。
九、本件係適用簡易訴訟程序，爰不經言詞辯論逕為判決。又因事證已臻明確，兩造
    其餘主張陳述，與本院前開判斷結果無違，爰不逐一論述，併予敘明。
據上論結，原告之訴為無理由，爰依行政訴訟法第二百三十三條第一項、第九十八條
第三項前段，判決如主文。
中　　　華　　　民　　　國　　九十三　　年　　　三　　　月　　 三十 　　日
                                  臺北高等行政法院  第六庭
      　　　　　　　　　　　　　　　　　　　　      法　官　許瑞助
右為正本係照原本作成。
本件以訴訟事件所涉及之法律見解具有原則性者為限，始得於本判決送達後二十日內
向本院提出上訴狀並表明上訴理由，如已於本判決宣示後送達前提起上訴者，應於判
決送達後二十日內補具上訴理由（均按他造人數附繕本），且經最高行政法院許可後
方得上訴。
中　　　華　　　民　　　國　　九十三　　年　　　三　　　月　　三十一　　日
                                                    書記官  吳芳靜
